【裁判字號】    95,上易,1989
【裁判日期】    951107
【裁判案由】    詐欺等
【裁判全文】
臺灣高等法院刑事判決                95年度上易字第1989號
上  訴  人  臺灣桃園地方法院檢察署檢察官
被      告  丙○○
上列上訴人因被告詐欺等案件，不服臺灣桃園地方法院95年度易
字第615號，中華民國95年8月2日第一審判決（起訴案號：臺灣
桃園地方法院檢察署95年度偵字第4139號），提起上訴，本院判
決如下：
    主  文
上訴駁回。
    理  由
一、公訴意旨略以：丙○○因得悉某姓名年籍不詳之成年男子欲
    收購他人金融機構帳戶，雖預見收購他人金融帳戶者常與從
    事財產犯罪密切相關，且取得他人存摺之目的通常在於避免
    檢警機關追查贓款流向，並掩飾犯罪所得，又雖認知販賣帳
    戶雖無引發他人萌生犯罪之確信，但仍以縱使有人持以犯罪
    亦無違反其本意之共同幫助詐欺、恐嚇取財之犯意，介紹甲○○於民國（下同）93年5、6月間某日晚間某時，在桃園縣
    楊梅鎮某保齡球館，以新台幣（下同）二千元之代價，將其
    閒置未用之聯邦銀行板橋分行帳號000000000000號帳戶之存
    摺、提款卡、密碼售與上開姓名年籍不詳之成年男子，而容
    任其提供詐騙集團作為詐騙時供被害人匯款之用。該不詳男
    子於取得上開存摺及提款卡後，即由該集團成員於93年7月2
    日某時撥打電話向乙○○（聲請簡易判決處刑書誤載為何旭
    坤）恐嚇佯稱「兒子在其手上，如不匯款十五萬元，將要斷
    手斷腳」等語，致乙○○心生畏懼並陷於錯誤而於同日14時
    許將十五萬元匯入甲○○上開帳戶，而使詐騙集團詐得該款
    。因認被告涉犯刑法第30條第1項前段、第346條第1項之幫
    助恐嚇取財罪與刑法第30條第1項前段，第339條第1項之幫
    助詐欺取財罪嫌云云。
二、按犯罪事實應依證據認定之，無證據不得認定其犯罪事實；
    又不能證明被告犯罪者，應諭知無罪之判決，刑事訴訟法第
    154條第2項、第301條第1項分別定有明文。復按告訴人之告
    訴，本以使被告受刑事訴追為目的，故其陳述是否與事實相
    符，自應調查其他證據，以資審認，苟其所為攻擊之詞，尚
    有瑕疵，則在此瑕疵未予究明以前，即不能遽採為斷罪之基
    礎（69年度臺上字第1531號判決參照）。再認定被告有罪之
    事實，應憑證據，如未能發現相當之證據，或證據不足以證
    明，自不能以推測或擬制之方法，以為裁判之基礎；且認定
    事實所憑之證據，其為訴訟上之證明，須達於通常一般人均
    不致有懷疑，而得確信其為事實之程度者，始得據為有罪之
    認定，倘其證明尚未達到此一程度而有合理之懷疑存在時，
    尚難為有罪之認定基礎；另苟積極證據不足以為不利於被告
    事實之認定，即應為有利於被告之認定，更不必有何有利之
    證據（30年上字第816號、40年臺上字第86號、76年臺上字
    第4986號判例參照）。且證人之證言固非不得做為認定被告
    犯罪事實之證據，惟須此項證言無瑕疵可指，且與事實相符
    者，始足當之，苟證人之證言有瑕疵時，即不得做為不利被
    告認定之唯一依據。為貫徹無罪推定原則，檢察官對於被告
    之犯罪事實，應負實質舉證責任。刑事訴訟法修正後第161
    條（下稱本法第161條）第1項規定「檢察官就被告犯罪事實
    ，應負舉證責任，並指出證明之方法」，明訂檢察官舉證責
    任之內涵，除應盡「提出證據」之形式舉證責任（參照本法
    修正前增訂第163條之立法理由謂「如認檢察官有舉證責任
    ，但其舉證，仍以使法院得有合理的可疑之程度為已足，如
    檢察官提出之證據，已足使法院得有合理的可疑，其形式的
    舉證責任已盡」）外，尚應「指出其證明之方法」，用以說
    服法院，使法官「確信」被告犯罪構成事實之存在。此「指
    出其證明之方法」，應包括指出調查之途徑，與待證事實之
    關聯及證據之證明力等事項。同條第2、3、4項，乃新增法
    院對起訴之審查機制及裁定駁回起訴之效力，以有效督促檢
    察官善盡實質舉證責任，藉免濫行起訴。刑事訴訟法修正後
    第163條釐訂法院與檢察官調查證據責任之分際，一方面揭
    櫫當事人調查證據主導權之大原則，並充分保障當事人於調
    查證據時，訊問證人、鑑定人或被告之權利（同條第1項）
    ；另一方面例外規定法院得及應依職權調查證據之補充性，
    必待當事人舉證不足時，法院始自動依職權介入調查，以發
    見真實（同條第2項）；再增訂法院依職權調查證據前，應
    踐行令當事人陳述意見之程序（同條第3項），以貫徹尊重
    當事人查證之主導意見，確保法院補充介入之超然、中立。
三、公訴意旨認被告犯罪，係以被告之供述、證人甲○○、乙○○之證述、華南商業銀行匯款回條聯、警局受理詐騙帳戶通
    報警示詐騙電話斷話斷語簡便格式表、報案三聯單等件為論
    據。
四、被告丙○○經合法傳喚雖未到庭，惟其於偵查與原審、本院
    訊問時否認公訴意旨所指犯行，辯稱略以：「與甲○○曾為
    台北縣板橋市聖保羅牛排館同事，其未曾介紹甲○○賣帳戶
    予他人，亦不知甲○○將存摺賣給詐騙集團。甲○○曾與其
    二哥竺家祥發生爭執動手」等情。
五、經查：
(一)、本件認定事實所引用之本件卷內所有卷證資料（包含人證與
    文書證據、物證等證據），並無證據證明係公務員違背法定
    程序所取得，又本件被告以外之人於審判外之陳述，亦無刑
    事訴訟法第159條之1至之3所規定之不得作為證據之情形，
    且卷內之文書證據，亦無刑事訴訟法第159條之4之顯有不可
    信之情況與不得作為證據之情形，則依刑事訴訟法第159條
    至159條之5之規定，本件認定事實所引用之本件卷證所有證
    據（包含人證與文書證據、物證等證據），均認為有證據能
    力。而被告、檢察官於原審調查證據時，知悉證人即被害人
    乙○○於警詢之陳述，乃被告以外之人審判外之陳述，有刑
    事訴訟法第159條第1項之情形，而未於言詞辯論終結前聲明
    異議者，依上開規定，視為同意作為證據，經審酌被害人於
    警詢之陳述，係其於93年7月12日遭電話詐欺、恐嚇取財後
    ，親自向台北縣政府警察局三重分局長泰派出所報案，由警
    員楊溪泉受理後，該警員即於當日詢問被害人，並依被害人
    報案之陳述作成第一次筆錄，該筆錄製作時，被害人除供述
    被害經過外，僅知嫌犯與之聯絡之行動電話及其贓款匯入之
    甲○○名義帳號帳戶，並未指及被告，警員並據此而據實載
    明於該筆錄，該警詢過程，並無法證明有何不法取供或不實
    登載之情事，此有報案三聯單影本及被害人之該次警詢筆錄
    可佐。審酌被害人該項警詢之供述作成之情況，認為適當，
    而有證據能力。而證人甲○○於檢察官訊問時之陳述，業經
    依法具結，且其作成時之情況，並無法證明有何不法、不實
    或其他顯不可信情況，自有證據能力。又證人甲○○於原審
    按其戶籍址送達審判期日傳票，經以遷移不明退郵，且查無
    在監在押情形，此有該退郵信封及法務部戶役政連作業系統
    、在監在押全國紀錄表可參，該證人於審判中所在不明無法
    傳喚，其於警詢之供述，乃經警由被害人提供之贓款匯入帳
    戶資料後，經警通知其到案，以犯罪嫌疑人身分告知其相關
    權利事項後為詢問並錄音，有筆錄與移送書之記載可憑，係
    其對於如何提供其帳戶存摺提款卡過程之初供，且為證明被
    告是否犯罪所必要，亦有證據能力。
(二)、本件被告並未坦承公訴意旨所指犯嫌，而被害人乙○○之證
    述、華南商業銀行匯款回條聯、警局受理詐騙帳戶通報警示
    詐騙電話斷話斷語簡便格式表、報案三聯單等，係證明被害
    人遭詐騙賄款之過程，並無從證明係被告所為，是本件公訴
    意旨所指被告犯嫌，僅有證人甲○○於警詢、偵查之陳述之
    一項證據，而證人甲○○於警詢、偵查之陳述，既經認定有
    證據能力，所應審酌者為其陳述有無證據證明力，以及單憑
    其指陳，能否認定被告有公訴意旨所指之犯嫌。
(三)、查證人甲○○於警詢先稱：「係透過被告介紹，將其存摺及
    提款卡售予不知姓名男子，係於93年7月底左右，在桃園縣
    楊梅鎮○○街楊梅保齡球館內，以一本二千元出售，不知被
    告如何聯絡，都是被告找伊，只知被告住在桃園縣楊梅鎮楊
    梅高中附近」云云，又改稱：「帳戶應該係93年6月底賣出
    」云云。而其於94年11月18日檢察官訊問時稱：「被告向其
    稱帳戶可以賣錢，與其實際賣帳戶時間約隔半個月，交帳戶
    時被告有在場，係被告介紹其賣帳戶」云云，先後所述被告
    介紹其賣帳戶時間不一，已難採信。且依卷附被告前案紀錄
    表所載，被告於93年7月7日起因另件竊盜案件，入監執行有
    期徒刑八月，94年3月2日始縮刑期滿，翌日出監等情，被告
    於警詢所稱被告於93年7月底介紹其賣帳戶云云，顯非實在
    。
(四)、被告於原審稱：「甲○○與被告曾為同事，且曾到過被告住
    處數次，並在被告住處與被告二哥發生爭執」等情，核與證
    人即被告二哥竺家祥於原審所陳相符，是證人甲○○警詢稱
    ：「不知被告聯絡方式，只知道被告住楊梅高中附近」云云
    ，顯非可取。是證人甲○○警詢、檢察官訊問時之供述，既
    有前開與事實不符或瑕疵之處，自非可採。
(五)、被告於警詢、檢察官訊問否認介紹甲○○出售帳戶情事，且
    未曾自白犯罪，是檢察官以被告之供述為證據，尚非可取。
    而證人乙○○於警詢所指被害經過與贓款匯入甲○○上開帳
    戶等情外，並未稱被告參與犯罪情事。而華南商業銀行匯款
    回條聯係乙○○匯款入甲○○上開帳戶之單據；警局受理詐
    騙帳戶通報警示詐騙電話斷話斷語簡便格式表、報案三聯單
    等，乃係乙○○報案及警員通報將甲○○上開帳戶列為警示
    戶之證明；均不能證明被告犯罪。至於證人竺家祥於原審雖
    稱：「與甲○○發生爭執，被告係幫甲○○，且被告事後仍
    與甲○○在一起」等語，雖不能證明竺家祥與王志弘發生衝
    突後，被告與甲○○間有交惡情形，然亦不足以證明被告犯
    罪。
(六)、檢察官上訴雖稱：【(一)、證人之證詞，屬供述證據之一種，
    而供述證據具有其特殊性，與物證或文書證據具有客觀性及
    不變性並不相同。蓋人類對於事物之注意及觀察，有其能力
    上之限制，未必如攝影機或照相機般，對所發生或經歷的事
    實能機械式無誤地捕捉，亦未必能洞悉事實發生過程之每一
    細節及全貌。且常人對於過往事物之記憶，隨時日之間隔而
    漸趨模糊或失真，自難期其如錄影重播般地將過往事物之原
    貌完全呈現。此外，因個人教育程度、生活經驗、語言習慣
    之不同，其表達意思之能力與方式，亦易產生差異。故供述
    證據每因個人觀察角度、記憶能力、表達能力、誠實意願、
    嚴謹程度及利害關係之不同，而有對相同事物異其供述之情
    形發生，而其歧異之原因，未必絕對係出於虛偽所致。事實
    審法院為發現真實起見，應就其全盤供述之意旨，佐以卷內
    證據為綜合判斷，並依據經驗法則及論理法則，詳予剖析其
    供述異、同之情形，並依91年2月8日修正公布，同月10日施
    行之刑事訴訟法第163條第2項所定「法院為發見真實，得依
    職權調查證據，但於公平正義之維護或對被告之利益有重大
    關係事項，法院應依職權調查之」，調查其他必要之證據，
    以去瑕存真，定其取捨，若足認其關於基本事實之陳述，果
    於真實性無礙時，即非不得予以採信。苟不為上開調查研析
    ，僅以證人之證言稍有不符或矛盾，即認其全部陳述均與事
    實不符，而悉予摒棄不採，對供述相同之處又俱不斟酌，則
    法官依經驗法則、論理法則判斷事理之功能即不無廢失之虞
    。查證人甲○○就指證被告媒介其販賣聯邦銀行板橋分行帳
    號000000000000號帳戶之時間，雖於民國93年10月6日警詢
    初詢時先稱係經由被告介紹，於93年7月底左右，在桃園縣
    楊梅鎮○○街楊梅保齡球館內，以每本新臺幣（下同）二千
    元之代價出售予不知名男子，然經執行詢問員警提示被害人
    乙○○係於93年7月2日接獲恐嚇電話，並於當日下午2時許
    ，匯入金額至前開帳戶，證人甲○○已即時陳明該帳戶應係
    93年6月底賣出，其於94年11月18日偵訊時復結證稱被告係
    於其實際販賣帳戶時間回溯約半月前，向其告稱得藉販賣帳
    戶牟利等語。綜觀證人甲○○前開陳述，對於被告媒介販賣
    帳戶乙情均能指證不移，僅就販賣帳戶之時間，自稱93年7
    月底，嗣復更正稱係同年6月底賣出，但被告接受警詢初詢
    與詐欺行為時間相距3月有餘，其不法販出帳戶後，經員警
    以涉嫌詐欺罪為名，通知到場詢問，心生戒懼在所難免，詢
    問中對於實際販出時間縱一時誤植，既經執行詢問員警出示
    相關卷證，令其得即時指明更正而記明筆錄，自無從以其同
    次陳述實際販賣帳戶之時間稍有不一，遽指所言得逕予排除
    而不加採信。至證人甲○○前開所言被告係販出帳戶時間回
    溯約半月前，出言提議販賣帳戶牟利，與其證稱實際販賣帳
    戶係93年6月底等語，無何齟齬，原審據以推認證人先後所
    述被告媒介販賣帳戶之時間明顯不一致，應屬誤認，亦非可
    採】等語。然查，「證據之取捨，屬於事實審法院之職權，
    故事實審依客觀標準認某項證據無審酌之必要而不予審酌者
    ，倘不違反經驗法則，尚難指為違法（46年台上字第529號
    ）」，「證據力之強弱，事實審法院有自由判斷之權，故判
    斷證據力如不違背一般經驗之法則，即不得指為違法（25年
    上字第2053號）」，本件證人甲○○於警詢先稱：「係透過
    被告介紹，將其存摺及提款卡售予不知姓名男子，係於93年
    7月底左右，在桃園縣楊梅鎮○○街楊梅保齡球館內，以一
    本二千元出售，不知被告如何聯絡，都是被告找伊，只知被
    告住在桃園縣楊梅鎮楊梅高中附近」云云，但經警察告知，
    被害人陳稱93年7月2日即接獲恐嚇電話，當日匯款至甲○○
    之前開帳戶，證人甲○○先回答稱：「當時出售存摺之詳細
    時間我不清楚」等語，又改稱：「帳戶應該係93年6月底賣
    出」云云。其前後陳述顯然矛盾，而其於94年11月18日檢察
    官訊問時稱：「被告向其稱帳戶可以賣錢，與其實際賣帳戶
    時間約隔半個月，交帳戶時被告有在場，係被告介紹其賣帳
    戶」云云，先後所述被告介紹其賣帳戶時間不一，則其所為
    不一致之陳述，依據經驗法則判斷，顯然證據證明力甚低，
    而判斷證據證明力為事實審法院之職權，且檢察官上訴所稱
    ：「警以涉嫌詐欺罪為名，通知到場詢問，心生戒懼在所難
    免，詢問中對於實際販出時間縱一時誤植」等，並無證據證
    明之，是檢察官對於事實審法院就證據之採擇，以無依據之
    推論指摘，並非可取。
(七)、至於檢察官上訴所另稱之：【(二)、證人即被告之兄竺家祥審
    理中固證稱證人甲○○與被告係同事，曾至被告住處數次，
    且因證人竺家祥出言要求證人甲○○勿與被告交往乙情，雙
    方曾經發生口角爭執，惟被告與證人甲○○間，因93年2至3
    月間共事而相識，其後交往約一月，交往期間證人甲○○表
    示無處居住，被告乃帶同其返回住處寄居等情，業據被告審
    理中供明在卷，渠等因工作結識，交住時間僅區區一月，尚
    難謂其間有何深切之交情，則證人甲○○警詢中陳稱不知被
    告聯絡方式，僅知被告居住楊梅高中附近等語，即難遽指與
    事實不符。原審以證人甲○○警詢中所言不知被告聯絡方式
    係刻意隱瞞，認證人甲○○之指述瑕疵，自有可議。(三)、證
    人竺家祥與證人甲○○間有口角爭執，雖據前揭論證屬實，
    然證人竺家祥審理中亦陳明被告當場曾為證人甲○○迴護，
    且事後仍與證人甲○○交往，則本件自無從證明證人甲○○
    與證人竺家祥發生衝突，因致被告與證人甲○○間有何交惡
    情事，證人甲○○縱有栽贓報復之意，設陷對象當係證人王
    家祥，而無致罪被告之理】等語，經查，關於證人之陳述是
    否可採，仍係事實審法院判斷之職權，本件並無證據證明證
    人竺家祥所陳屬於虛偽，反之，證人甲○○所陳前前後不一
    ，且依據最高法院之見解，證人甲○○之性質為共同被告，
    其所為之陳述需要補強證據（94年度台上字第4405號、94年
    度台上字第3326號、93年度台上字第6750號），而本件檢察
    官並未舉任何補強證據，用以證明證人甲○○於警詢、偵查
    所陳經由被告之介紹，將存摺售給不知名之男子之詞，更何
    況其所陳有前述之矛盾，是上訴意旨所陳尚非可取。
(八)、綜上，公訴意旨所舉證據，並不足以證明被告丙○○犯罪，
    自應為被告丙○○無罪之判決。原審以不能證明被告犯罪而
    為其無罪之諭知，經核原判決並無違誤，檢察官以前詞提起
    上訴，以推測之詞指摘原判決不當，請求撤銷改判，為無理
    由，應予駁回。
六、被告丙○○經合法傳喚無正當之理由不到庭，且亦未在監執
    行有送達證書與95年10月25日在監在押紀錄表在卷可稽，爰
    不待其陳述逕行判決，併此敘明。
據上論斷，應依刑事訴訟法第368條、第371條，判決如主文。
本案經檢察官劉文水到庭執行職務。
中    華    民    國    95    年    11   月     7    日
                  刑事第十二庭  審判長法  官  蔡永昌
                                      法  官  張正亞
                                      法  官  施俊堯
以上正本證明與原本無異。
不得上訴。
                                      書記官  陳彥蕖
中    華    民    國    95    年    11    月    7     日


司法院資訊處製作；財團法人民間司法改革基金會備份。
